【裁判字號】    98,重再更(一),1
【裁判日期】    980708
【裁判案由】    損害賠償
【裁判全文】
臺灣高等法院臺中分院民事判決       98年度重再更(一)字第1號
再審原告    丙○○
再審被告    台灣電力股份有限公司抽蓄工程處
法定代理人  甲○○
再審被告    興志營造有限公司
法定代理人  乙○○
上列當事人間請求損害賠償事件，再審原告對於中華民國97年4
月15日本院96年度重上更(一)字第10號確定判決提起再審之訴，本
院判決如下：
    主  文
再審之訴駁回。
再審訴訟費用由再審原告負擔。
    事實及理由
一、按再審之訴，應於三十日之不變期間內提起。前項期間，自
    判決確定時起算，判決於送達前確定者，自送達時起算；其
    再審之理由發生或知悉在後者，均自知悉時起算。但自判決
    確定後已逾五年者，不得提起。又按當事人不在法院所在地
    住居者，計算法定期間，應扣除其在途之期間。但有訴訟代
    理人住居法院所在地，得為期間內應為之訴訟行為者，不在
    此限。民事訴訟法第500條第1、2項、第162條第1項分別定
    有明文。經查：再審原告對於民國97年4月15日本院96年度
    重上更(一)字第10號確定判決提起本件再審之訴，該確定判決
    係於97年8月14日經最高法院以97年度台上字第1696號裁定
    駁回再審原告之上訴而告確定，該裁定於同年8月29日送達
    再審原告之訴訟代理人，有該裁定書及送達回證附最高法院
    97年度台上字第1696號卷宗可稽（見該卷第108至110頁）。
    惟查再審原告住南投縣埔里鎮，又其於本院前確定判決之訴
    訟代理人洪蔚昌亦住在南投縣埔里鎮，均不在本院所在地住
    居，則於計算本件再審法定期間，即應再扣除其在途之期間
    6日，經計算結果，本件再審期間應至97年10月4日屆期，再
    審原告於97年10月1日提起本件再審之訴，尚未逾三十日之
    不變期間，本件再審之訴為合法，核先敘明。
二、再審聲明：
  (一)原確定判決關於駁回再審原告請求再審被告給付新台幣（下
    同）6,131,160元，及自91年5月1日起至清償日止，按年息
    5%計算之利息部分，均廢棄。
  (二)上開廢棄部分，再審被告應再給付再審原告6,131,160元及
    自91年5月1日起至清償日止，按年息5％計算之利息。
三、再審理由略以：
  (一)本件係依民事訴訟法第496條第1項第1款之規定，因確定判
    決適用法規顯有錯誤，而提起再審之訴，理由如下：
  1.按第三審法院，應以原判決確定之事實為判決基礎。又受發
    回或發交之法院，應以第三審所為廢棄理由之法律上判斷為
    其判決基礎。民事訴訟法第476條第1項、第478條第4項分別
    定有明文。查原確定判決前一、二審判決已認定再審被告施
    工所造成之污染使再審原告之蘭花、吳郭魚、鱸魚均受到損
    害，並確認本件損害與污染間具因果關係，而基於同一污染
    之事實理由，為再審被告敗訴之判決。最高法院嗣雖將案件
    發回鈞院更審，惟其判決內容仍依上開民事訴訟法第476條
    第1項規定，以前揭一、二審判決確定之事實為判決基礎；
    其發回意旨主要僅係以再審原告本身是否有與有過失責任之
    疑慮，將使再審被告應賠償再審原告之給付數額變得不確定
    ，為再審被告抗辯之權益並維持事實審上言詞辯論之審級制
    度及調查證據之必要，始發回更審以補正程序。因此，本件
    更審前最高法院判決主文關於廢棄二審判決「駁回上訴人（
    即再審被告）上訴」部分，僅係指廢棄二審判決所有確定法
    律關係中之一部而已，否則即無上開民事訴訟法第476條第l
    項規定之必要；亦即本件損害之因果關係（即再審被告之過
    失責任與再審原告之損害賠償請求權）已確定，僅是賠償金
    額部分（再審被告責任多寡）未確定。而本件蘭花、魚隻損
    害原因之因果關係既業經更審前一、二、三審所確定，受發
    回之    法院自應受其判決所產生之確定力（已確定之法律
    關係）所羈束，且不得更為相反之裁判。詎原確定判決不僅
    未依上開民事訴訟法第478條第4項規定，以第三審判決所為
    廢棄理由之法律上判斷為其判決基礎，甚就蘭花部分更為完
    全相反之裁判，並撤銷已確定之法律關係，故為再審原告不
    利之判決，顯非適法。
  2.次查，再審原告於本件更審程序審理中，即屢以書狀指發回
    更審程序應遵守民事訴訟法第476條第l項規定，以第三審法
    院與原二審判決確定之事實為判決基礎，並依民事訴訟法第
    478條第3項、第4項規定為適法正確之判決，然原確定判決
    結果卻僅係小部分（魚隻部分）依此原則判決，損害較大之
    蘭花部分則為完全相反結果之判決，顯係就同一已確定之事
    實為完全相反兩歧、理由矛盾之判決。又再審原告亦屢以書
    狀指陳系爭蘭花檢體遭調包（死株變活株），檢驗報告失其
    真確性，並提出行政文書佐證且再審被告對此亦不爭執，惟
    原確定判決對此事證不僅恁置不聞，甚以該不實之檢驗報告
    為判決基礎，進而為不利再審原告之判決，並稱再審原告所
    言沒有證據云云，此顯係故意違法。再者，「水泥廢液會釋
    出游離氫氧根破壞細胞、酵素」乃自然法則下之定理，亦為
    再審被告所請之證人盧至人教授所肯認（盧教授證稱：水泥
    會破壞酵素功能，施工時須以手套保護手部，以免傷害皮膚
    細胞造成龜裂。）；然原確定判決結果卻是再審原告之蘭花
    無受任何損害，而無得請求任何賠償，其判決亦顯違反自然
    法則及經驗法則。
  3.再查，最高法院發回更審之意旨雖論及公害前，再審原告栽
    培時是否已先有罹患炭疽病而有價值上之減損而不得向再審
    被告請求，以及再審原告有否取水上之與有過失責任而不得
    向再審被告請求等情，惟此乃推論上必然之理，其實際上仍
    係以水泥已造成蘭花損害之事實為判決基礎，並認系爭工程
    所排放之廢水確不符合環保法規規定，再審被告處理廢水方
    式亦非正確，違反保護他人之法律，而有過失。是原確定判
    決駁回再審原告對蘭花損害部分之請求且廢棄前程序中對此
    確定事實之認定，其認事用法即有違誤。又水泥廢液本應以
    收集處理為正確，證人盧教授亦證稱：水中氫氧根離子無法
    以沈澱方式除去等語；惟原確定判決僅於魚隻部分認再審被
    告有違反保護他人之法律致生損害於再審原告，就蘭花部分
    則另解釋為：「該廢水經沈澱池沈澱處理反應後，再經排放
    到溪中，經過相當距離，其間仍持續反應，到達再審原告進
    水口，水中所含氫氧根物質已不會再釋放．．．故可證系爭
    工程之廢水經處理後，已非呈鹼性」等語，嗣又稱「實難認
    台電公司及興志公司（即再審被告）所主張災害之前即已做
    正確的沈澱工程為可採」等語，其判決理由顯前後矛盾。
  4.末查，本案件乃公害糾紛處理法（行政民法）之後續訴訟程
    序，其裁決結果自具有公法上之效力，而本件環保署之裁決
    結果亦已確定了蘭花與魚隻死亡之共同原因係肇因於再審被
    告排放之水泥廢液所造成，即損害賠償之因果關係業已確立
    。按環保署乃國家最高環保主管機關，對環保法規之適用及
    內涵有最終、最高解釋權，其基於環保專業依法所認定之事
    實本即有絕對效力，而形成公法上之拘束關係；況再審被告
    對上開裁決結果亦未提出撤銷法律關係之訴訟，其事實上即
    已失權而不得再就已確立之因果關係為抗辯。則原確定判決
    作出與前開裁決結果相反之判決，不僅違反公法上已確定之
    事實，其就為何不依環保主管機關已確立之因果關係作判決
    ，亦未說明理由，原確定判決顯屬違法且有不備理由之適用
    法規錯誤。
  (二)另依民事訴訟法第496條第l項第13款規定，當事人發現未經
    斟酌之證物或得使用該證物者，亦得以再審之訴對於確定終
    局判決聲明不服。再審原告前雖主張原確定判決違反證據法
    則，且以錯誤證據作為論理基礎，惟包括盧教授證言：「（
    水中）氫氧根離子無法以沈澱方式除去（水泥廢液釋出氫氧
    根離子）係保護他人法律之核心原則（水泥廢液應以收集處
    理）」等語；及原確定判決以蘭花經調包後之檢驗報告為不
    利再審原告之判決基礎等，究係為判決違反證據法則之適用
    法規明顯錯誤，抑係為當事人發現未經斟酌之證物或得使用
    該證物之情形？為免漏誤，再審原告爰將此款事由併列為本
    件再審事由提出於鈞院以供判斷等語。
四、按適用法規顯有錯誤者；及當事人發現未經斟酌之證物或得
    使用該證物者，但以如經斟酌可受較有利益之裁判者為限，
    得以再審之訴對於確定終局判決聲明不服。民事訴訟法496
    條第1項第1、13款定有明文。而所謂適用法規顯有錯誤者，
    係指確定判決所適用之法規，顯然不合於法律規定，或與司
    法院現尚有效及大法官會議之解釋，或本院尚有效之判例，
    顯然違反者而言；又關於事實審法院認定事實之職權、或法
    律審法院就該法律規定事項所表示之法律上之意見（通稱法
    律見解），並無適用法規顯有錯誤之可言（最高法院60年台
    再字第170號、63年台上字第880號、及63年台再字第67號判
    例參照）。又所謂當事人發現未經斟酌之證物或得使用該證
    物者，係指前訴訟程序事實審之言詞辯論終結前已存在之證
    物，因當事人不知有此，致未經斟酌，現始知之者而言。若
    在前訴訟程序知有該証物並能使用，而未曾提出主張、或雖
    曾提出主張經已捨棄不採者，自不許復本此為再審理由（最
    高法院49年度台上字第1808號判決參照）。再者；再審之訴
    顯無再審理由者，得不經言詞辯論，以判決駁回之。同法第
    502條第2項亦有明定。
五、查再審原告提起本件再審之訴，無非係以：
    (一)原確定判決未依民事訴訟法第476條第1項、第478條第4項
      規定，以更審前一、二、三審已確定之事實、及第三審所
      為廢棄理由之法律上判斷為其判決基礎，甚就再審原告所
      有蘭花受損部分更為完全相反之裁判，撤銷已確定之法律
      關係，而為再審原告不利之判決，本院96年度重上更(一)字
      第10號確定判決有適用法規顯有錯誤等語。惟按第三審發
      回更審之事件，受發回之法院應受其拘束者，依民事訴訟
      法第478條規定，以關於法律上之判斷即法律上之見解為
      限。至發回之意見，非法律上之判斷，而為調查事實之指
      示，或事件發回後，經調查證據之結果，與發回時所依據
      之事實不一致者，受發回之法院均不受其拘束（最高法院
      83年度台上字第1482號、85年度台上字第2584號判決意旨
      參照）。查本件最高法院發回更審之理由主要係以：1.更
      審前本院前判決未就再審原告委託土木技師邱瓊彥以含水
      泥成分之水進行實驗，其與應證事實之關聯如何，以及就
      再審被告對檢體不同之抗辯，未說明不採之理由。2.更審
      前本院前判決就再審被告是否確設有蓄水池供附近居民使
      用，及倘再審原告經再審被告告知，且得以使用該再審被
      告供給之水源而不使用，致生損害，再審原告對於損失之
      造成，是否有與有過失。3.依證人游智超所述蘭花死株情
      形，及藥試所鑑定報告，系爭蘭花似有受炭疽病感染危害
      者，原審未查明蘭花是否罹患炭疽病，自難謂允洽；又果
      係罹病，則其與正常健康之蘭株價錢是否有差異？倘再審
      被告對再審原告養殖之蘭花感染炭疽病並無歸責事由，何
      以再審被告對該病變造成之損害，亦應負損害賠償責任？
      而以更審前本院前判決未就上開事項詳為調查審認，即為
      不利於再審被告之認定，乃發回本院更為審理。核最高法
      院上開發回事項，均係關於本件調查事實之指示，而非關
      於法律上之判斷，故本院96年度重上更(一)字第10號前確定
      判決，乃依最高法院上揭發回意旨，於調查證據後，本於
      事實審法院認定事實之職權，認定：(一)再審原告所委託土
      木技師邱瓊彥以含水泥成分之水進行實驗之結果，難為不
      利於再審被告之認定；及(二)再審被告主張再審原告與有過
      失部分，洵屬無據；以及(三)依行政院農業委員會農業藥物
      試驗所之鑑定結果、及證人即本件檢驗蘭花之研究員徐慈
      鴻之證稱，僅能證明再審原告之蘭花曾感染炭疽病，尚無
      法證明蘭花死亡之原因係因水質污染所致，以再審原告無
      法舉證證明蘭花之死亡與再審被告排放廢水有因果關係，
      而駁回再審原告關於蘭花損害部分之請求。查本院前確定
      判決，均已詳述調查證據後認定事實之結論（詳細理由，
      見前確定判決第19、20頁、及28、29頁、以及24至26頁）
      。核本院前確定判決，既係依最高法院上開發回意旨，而
      為上揭之判斷，雖調查證據之結果，就系爭蘭花受損部分
      ，認定與再審被告排放廢水間無因果關係存在，而推翻更
      審前第一、二審法院之認定，惟本院96年度重上更(一)字第
      10號確定判決，亦係本於事實審法院調查證據之職權，於
      獨立調查證據、認定事實後而為上開判斷，且於判決理由
      中已詳細敘明採酌證據，認定事實之理由，經核並無違反
      民事訴訟法第476條第1項、及478條第4項規定，揆諸上開
      說明及判例要旨，亦無適用法規顯有錯誤之情事。再審原
      告以上由，認本院前確定判決有民事訴訟法第496條第1項
      第1款所定之再審事由，即無足取。
    (二)再審被告雖另併列民事訴訟法第496條第l項第13款規定，
      即當事人發現未經斟酌之證物或得使用該證物者，亦得以
      再審之訴對於確定終局判決聲明不服，為本件再審之事由
      。惟其所指稱之證人盧至人教授證述內容，及系爭蘭花之
      檢驗報告等事項，均已於本件前訴訟程序中據再審原告提
      出主張，並經本院前確定判決審酌不採之理由，揆諸上開
      說明，再審原告亦不得以此為再審理由。
六、綜上；再審原告以本院前確定判決有民事訴訟法第496條第1
    項第1、13款所定之再審事由，提起本件再審之訴，為顯無
    理由，爰不經言詞辯論以判決駁回之。
七、據上論結，本件再審之訴為顯無理由，依民事訴訟法第502
    條第2項、第78條判決如主文。
中    華    民    國    98    年    7     月    8     日
                民事第四庭    審判長法  官  陳蘇宗
                                    法  官  李寶堂
                                    法  官  張浴美
以上正本係照原本作成。
如對本判決上訴，須於收受判決送達後20日內向本院提出上訴書
狀，其未表明上訴理由者，應於提出上訴後20日內向本院提出上
訴理由書（須按他造人數附具繕本）。
上訴時應提出委任律師為訴訟代理人之委任狀。具有民事訴訟法
第466條之1第1項但書或第2項之情形為訴訟代理人者，另應附具
律師及格證書及釋明委任人與受任人有該條項所定關係之釋明文
書影本。
                                    書記官  阮正枝
中    華    民    國    98    年    7     月    8     日
                                                      Ｖ


司法院資訊處製作；財團法人民間司法改革基金會備份。
